【裁判字號】    91,訴,668
【裁判日期】    920718
【裁判案由】    偽造文書等
【裁判全文】
臺灣新竹地方法院刑事判決                          九十一年度訴字第六六八號
    公  訴  人  臺灣新竹地方法院檢察署檢察官
    被      告  丁○○
右列被告因偽造文書等案件，經檢察官提起公訴（九十一年度偵字第四九二二號），
本院判決如左：
    主  文
丁○○偽造印章，足生損害於他人，處有期徒刑陸月，如易科罰金，以參佰元折算壹
日，偽造之「２００２．１１．２９」日期印文壹組及偽造之梅花形圓戳印文壹枚，
均沒收之。
被訴業務侵占部分無罪。
    事  實
一、丁○○係從事外勞仲介業務之人，於仲介印尼國籍監護工NUR IDAYATI為訴外人
    丙○○幫傭後，因該監護工居留期間將屆至，乃於未到期前之民國九十年十月間
    某日，受託辦理外僑居留證延展一年，然丁○○竟疏未於時限屆至前備齊相關資
    料提出延展居留申請，而於九十年十一月二十九日印尼籍監護工NUR IDAYATI居
    留到期時，丁○○始發覺未代為辦理外僑居留證延展事宜，竟為掩飾其未代為辦
    理延展外僑居留證之事實，於九十年十一月二十九日先至新竹縣警察局外事課，
    將前開監護工之居留證申請延展一個月，至九十年十二月二十九日，而於取得收
    據後，再於新竹縣竹北市某不詳之刻印店，購買日期戳，並委由不知情之刻印店
    偽造梅花圓戳印章後，在其位於新竹市○區○○路三段五十七巷十五弄四號之住
    處，先將NUR  IDAYATI外僑居留證背面居留期限欄之「２００１˙１２˙２９」
    以修正液塗改後，再以購得之日期戳偽造日期為「２００２˙１１˙２９」，並
    以前揭偽造之梅花圓戳印章（已丟棄），蓋於居留證上，使人誤認該居留證已延
    展一年，足生損害於NUR IDAYATI及警察機關對外僑居留之管理。嗣於九十一年
    六月二十日，因雇主丙○○之妻曾甲○○於繳交就業安定基金時，查覺前開監護
    工未辦理延展居留而報警查獲。
二、案經新竹縣警察局竹東分局報請臺灣新竹地方法院檢察署檢察署偵查起訴。
    理  由
壹、有罪部分
一、訊據被告丁○○坦承在外僑居留證上塗改居留期間及蓋用自行刻用之梅花型圓戳
    章之犯行，並有扣案之經偽造日期及偽蓋梅花戳印文之NUR  IDAYATI外僑居留證
    在卷可參，亦核與證人NUR  IDAYATI、丙○○、曾甲○○之證述相符，被告自白
    核與事實相符，其犯罪事證明確，犯行堪予認定。
二、核被告丁○○所為係犯刑法第二百十二條之變造特種文書罪及同法第二百十七條
    第一項之偽造印章罪。被告偽造印章後再蓋用於居留證上，應僅論以偽造印章罪
    。被告前開變造特種文書罪及偽造印章罪間，有方法結果之牽連關係，依刑法第
    五十五條從一重之偽造印章罪處斷。公訴人認被告所為係犯刑法第二百十八條第
    一項之偽造公印罪，惟被告偽造後蓋用於居留證上之戮章為圓型之梅花戳記，雖
    係表彰警局已受理其申請延展而為登記之印文，惟該戳記並非係表示警察局即非
    代表公署之印章，故依其性質應僅係一般之印章，並非係公印，公訴人於此尚有
    誤解，惟起訴之基本事實相同，起訴法條應予變更。爰審酌被告犯罪動機、目的
    、手段、犯罪所生危害及其犯後態度等一切情狀，量處如主文所示之刑，並諭知
    易科罰金之折算標準。扣案之外僑居留證背後經偽造之「２００２．１１．２９
    」日期一組及偽造之梅花形圓戳印文一枚，均依法宣告沒收，至偽造之梅花形圓
    戳章未經扣案，且被告供稱已丟棄，為免日後執行之徒勞，爰不予宣告沒收，並
    予敘明。
貳、無罪部分
一、公訴意旨略以：被告丁○○係從事外勞仲介業務之人，竟藉先後仲介印尼國籍監
    護工NUR IDAYATI為乙○○及丙○○幫傭之便，而基於意圖為自己不法所有之概
    括犯意，先於八十九年十二月二日，將印尼籍監護工NUR  IDAYATI自第一任雇主
    乙○○轉換至第二任雇主丙○○，而本於仲介業務代為保管自乙○○處取得應交
    付予印尼籍監護工NUR  IDAYATI之儲蓄款及退稅金共二萬四千七百一十四元後，
    因缺錢花用，於不詳時間，將原持有之前開款項變為所有之意，侵占後供己使用
    ，又於九十年十月間某日，本於仲介業務收受告訴人NUR  IDAYATI所交付之外僑
    居留證延展費二萬元後，原應以前開費用辦理延展居留一年，竟先以變易持有為
    所有之意思，於取得前開款項後即將之侵占入己，嗣因疏未於時限屆至前備齊相
    關資料提出申請，經雇主發現後查獲，因認被告前開所為係犯刑法第三百三十六
    條第二項之業務侵占罪云云。
二、按犯罪事實應依證據認定之，無證據不得推定其犯罪事實；又不能證明被告犯罪
    或其行為不罰者，應諭知無罪之判決，刑事訴訟法第一百五十四條、第三百零一
    條第一項，分別定有明文。又認定不利於被告之事實，須依積極證據，苟積極證
    據不足為不利於被告事實之認定時，即應為有利於被告之認定，更不必有何有利
    之證據；且事實之認定，應憑證據，如未能發現相當證據，或證據不足以證明，
    自不能以推測或擬制之方法，以為裁判基礎；而認定犯罪事實所憑證據，雖不以
    直接證據為限，間接證據亦包括在內；然而無論直接或間接證據，其為訴訟上之
    證明，須於通常一般之人均不致有所懷疑，而得確信其為真實之程度者，始得據
    為有罪之認定，若其關於被告是否犯罪之證明未能達此程度，而有合理性懷疑之
    存在，致使無從形成有罪之確信，根據「罪證有疑，利於被告」之證據法則，即
    不得遽為不利被告之認定，且刑法上之侵占罪，須持有人變易其原來之持有意思
    而為不法所有之意，始能成立，如僅將持有物延不交還或有其他原因致一時未能
    交還，既缺乏主觀要件，即難遽以該罪相繩（最高法院三十年上字第八一六號、
    四十年台上字第八六號、七十六年台上字第四九八六號、六十八年台上字第三一
    四六號判例參照）。
三、訊據被告堅決否認涉有侵占之犯行，辯稱退稅金及儲蓄款均係至外勞滿期或離境
    時方退稅，本件外勞尚未期滿及離境，伊係代為保管前開費用，並未侵占，至其
    因疏忽未辦延展時亦有告知，且將所收之二萬元退還，並無侵占之行為等語。公
    訴人認被告涉有前開犯行係以告訴人NUR  IDAYATI之指述，及證人乙○○、丙○○之證述為據。惟經查：
（一）系爭退稅款及儲蓄款共計二萬四千七百十四元，確由原雇主乙○○交付予被告
      保管，業據被告坦承在卷，並有收據一紙在卷可參，而被告既係依約定持有前
      開款項，雖因款項不多，未分別列帳或存於單一帳戶，而將之與自己所有之款
      項混合放置，依常理，尚未可以此認被告有侵占之意甚明，蓋該筆款項係有歸
      還期限，於外勞約滿或離境時需返還，此亦經告訴人NUR  IDAYATI於本院訊問
      時供稱，甫到臺灣時被告曾告知代為收取之退稅款要待其離境時方返還等語相
      符，而本件被告為警查獲時，仍係告訴人NUR  IDAYATI之仲介，則雙方既尚未
      結束委託關係，告訴人亦未約滿離境，而被告顯係依雙方之約定代為保管退稅
      款及儲蓄金，故縱於查獲被告時尚未將前開款項返還告訴人，參以被告當時仍
      係外勞之仲介，其尚需代為辦理相關之稅務手續，故其一時未交付系爭款項，
      尚難認被告之行為即有易持有為所有之侵占犯意甚明，故被告辯稱因本件外勞
      未離境或尚未期滿，故未將前開款項返還之詞堪予採信，則被告為警查獲時既
      坦承仍持有前開款項，且雙方約定之交還期限亦尚未屆至，實難認被告有何侵
      占之犯意甚明。至證人丙○○及曾甲○○雖結稱被告侵占前開款項，惟其等係
      依告訴人供稱之尚有款項在被告處未返還而推認，並非其等確知悉被告侵占之
      犯行，故前開證人之證詞僅得證明被告未將前開款項交還告訴人，尚未能證明
      被告持有前開款項後有侵占之犯意，而如前述，被告係因未到期故未返還系爭
      款項，尚無證據足以證明被告所為有易持有為所有之侵占犯意甚明。
（二）至被告收取之二萬元延展費部分，被告於為警查獲時即已返還被害人，業據證
      人曾甲○○結證在卷，參以被告當時因欲代為辦理延展，而因不熟悉相關規定
      ，遲誤辦理之手續後，又畏於告知外勞及雇主無法申請延展一年，而偽造延展
      之期限，經查覺後即將所收取之款項返還，亦有卷附之辦理延展資料在卷可參
      ，故其辯稱未侵占之詞，亦堪採信，且證人丙○○、曾甲○○及告訴人NUR
      IDAYATI於本院訊問時，均未指稱被告侵占系爭款項，又無其他證據足以證明
      被告當時有易持有為所有之犯意，故其所辯尚堪採信。
（三）綜前所述，被告坦承持有前揭款項，且係因尚未屆返還期而仍保管中，又於經
      查獲時即已分別返還，此外亦查無其他證據足資證明被告有易持有為所有之犯
      意，故被告所辯尚非不可採信，其此部分犯罪無法證明，自應為無罪之諭知。
據上論斷，應依刑事訴訟法第二百九十九條第一項前段、第三百條、第三百零一條第
一項，刑法第第二百十二條、第二百十七條第一項、第五十五條、第四十一條第一項
、第二百十九條，罰金罰鍰提高標準條例第一條前段、第二條，判決如主文。
本案經檢察官鍾曉亞到庭執行職務。
中      華      民      國      九十二      年      七    月    十八    日
                                臺灣新竹地方法院刑事第二庭
                                    法  官  王紋瑩
右正本證明與原本無異。
如不服本判決，應於判決送達後十日內向本院提出上訴狀( 應附繕本 )，上訴於
臺灣高等法院。
                                    書記官  馮玉玲
中      華      民      國      九十二      年      七    月    十八    日
附錄本件論罪引用法條：
刑法第二百十二條
偽造、變造護照、旅券、免許證、特許證及關於品行、能力服務或其他相類之證書、
介紹書，足以生損害於公眾或他人者，處一年以下有期徒刑、拘役或三百元以下罰金
。
刑法第二百一十七條
偽造印章、印文或署押，足以生損害於公眾或他人者，處三年以下有期徒刑。
盜用印章、印文或署押，足以生損害於公眾或他人者，亦同。


司法院資訊處製作；財團法人民間司法改革基金會備份。
